【裁判字號】    91,訴,2358
【裁判日期】    920825
【裁判案由】    返還價金等
【裁判全文】
臺灣臺北地方法院民事判決          九十一年度訴字第二三五八號
    原      告  丁○○
    訴訟代理人  張世柱律師
    複  代理人  乙○○
                甲○○
    被      告  正第建設股份有限公司
    法定代理人  丙○○
    訴訟代理人  周憲文律師
                黃啟倫律師
右當事人間請求返還價金等事件，本院判決如左：
    主      文
被告應給付原告新台幣貳佰柒拾壹萬肆仟元，及自民國九十年十月五日起至清償日止
，按年利率百分之五計算之利息。
原告其餘之訴駁回。
訴訟費用由被告負擔十分之八，餘由原告負擔。
本判決原告勝訴部分於原告以新台幣玖拾萬伍仟元為被告供擔保後，得假執行；但被
告如於假執行程序實施前以新台幣貳佰柒拾壹萬肆仟元為原告預供擔保後，得免為假
執行。
原告其餘假執行之聲請駁回。
    事      實
甲、原告方面：
  一、聲明：
    (一)被告應給付原告新台幣（下同）三百四十二萬元，及自民國九十年十月五日起
      至清償日止，按年利率百分之五計算之利息。
    (二)願供擔保請求宣告假執行。
  二、陳述：
    (一)被告於八十九年間出售新第來亨 NO.53幸福研究所預售屋房地，係以挑高超過
      三米四、三面採光及房屋可作為樓中樓使用作為銷售賣點，並以搭建之樣品屋
      顯示為日後可完成之實景，室內高度亦相符合，且強調被告為新第來亨建築集
      團，商譽卓著，一切皆為合法建築，原告信其所提出之銷售圖等資料為真，不
      疑有他即與被告簽約購買門牌號碼台北市○○街一○一巷一號六樓房地。詎原
      告於九十年八、九月間房屋初步建築成形尚未完工前，發現系爭房屋並無挑高
      三米四、三面採光，甚至樑柱不正且多，亦不可加蓋夾層，與被告銷售時之一
      切清況嚴重不符，原告始知被騙，於九十年九月間即以口頭表示解除契約，要
      求返還已付價金，並分別以存證信函於同年十月二日解除契約、十月二十二日
      撤銷意思表示，被告竟誆稱原告違約未依約繳款，爰依先位依民法第二百四十
      六條、第一百七十九條、備位依民法第二百二十六條、第二百五十六條及第二
      百五十九條及再備位民法第九十二條、第一百七十九條請求被告返還已付價金
      三百四十二萬元，及自九十年十月五日起至清償日止按年息百分之五計算之利
      息；縱認原告違約，被告應將原告所給付之價金依兩造土地買賣契約書第十條
      第二項及房屋買賣契約書第十九條第二項之約定扣除違約金後，將所餘二百萬
      八千元返還，況前揭違約金之約定過高且顯失公平，依民法第二百五十二條之
      規定，應予酌減。
    (二)被告於其銷售廣告中標榜房屋挑高三米四，消費者可自由運用此一挑高空間，
      可享受高效能之感受，並且將銷售現場樣品屋設計為夾層，原告因合理信賴其
      日後所購買之房屋必可作此一空間之利用，而為買賣意思表示，今被告所出售
      之房屋依建築法規非但不可加蓋夾層，且其室內高度扣除樓地板約十五公分及
      樑之厚度約五十五公分後，其高度僅餘二米六，僅較一般住屋高度二米二略高
      ，即使隔層裝潢之施作亦有困難，故本件買賣契約之標的顯屬自始給付不能，
      此一不能非但係法律上不能，亦屬事實上不能，依民法第二百四十六條之規定
      ，本件買賣契約為無效，原告自得依民法第一百七十九條之規定，請求被告返
      還其所受領之買賣價金。
    (三)本件買賣契約被告所出賣之標的乃為預售之房屋，並無實體之建物可供參考，
      而消費者於眾多房屋廣告中選擇其所欲購買之建物，乃是基於其對建商廣告內
      容及樣品屋裝潢之合理信賴，依消費者保護法第二十二條規定之真意，該廣告
      內容應構成買賣契約之一部。今原告既已表明其所欲購買之房屋為Ａ棟六樓之
      房屋，被告明知該屋不可加蓋夾層，其非但未告知原告此項訊息，更以繪有夾
      層廣告之銷售圖提示於原告，而其銷售現場樣品屋亦以夾層之方式搭建，是被
      告此舉顯然有誤導原告並引人錯誤之表徵。被告雖於其銷售廣告中標榜房屋挑
      高三米四，並且將樣品屋設計為夾層，但系爭房屋扣除樓地板及樑柱之厚度後
      ，屋內高度僅餘二米六，此一高度非但無法加蓋夾層，縱使建物裝潢隔層亦無
      法施做，完全無法如被告廣告所言購屋者得依其自身之需要或喜好，自由使用
      該高挑空間，被告之行為顯已違反廣告真實之義務。本件房屋樑不正且多，分
      配範圍非僅於房屋周圍，更有處於房屋之中央，而原告僅為一般之消費大眾，
      並不知悉建築法上之相關規定，被告為具有專業知識之建商，其資訊之取得必
      較消費者容易且經濟，被告明知此一樑柱分布將無法使消費者為有效空間運用
      ，然被告卻從未提供消費者此一訊息或為相關之說明，且本件房屋亦無廣告中
      所言三面採光，而採光充足之功能除可使居住環境具有更寬敞之視覺感受外，
      亦直接影響居住者之品質，況光線是否明亮、充足對人體之身體及心理健康亦
      有極大之影響，故本件房屋並無原告預期使用之效用，被告自應負不完全給付
      之責任，且其瑕疵不能補正，準用給付不能之規定，原告自得依民法第二百五
      十六條之規定解除契約。原告已於九十年九月間以口頭向被告為解除契約之意
      思表示，原告自得依民法第二百五十九條、土地買賣契約書第十條及房屋買賣
      契約書第十九條，請求被告返還本件買賣契約之價金。
    (四)本件買賣契約書係為定型化契約條款，其雖經當事人雙方簽定，但基於消費者
      與企業體間非立於對等之地位而為買賣，為保障消費者之權益，若契約有違反
      誠信原則之情形時，該條款為無效。兩造房屋買賣契約書第二十四條第二項固
      約定，買方認知了解賣方銷售人員於銷售工地「告知」或依買方詢問所提供有
      關「二次施工」違規使用之建議‧‧‧云云，惟被告於銷售時並無告知有關本
      件房屋無夾層及三面採光之情形，亦未言明夾層之施作係屬違法，現被告卻援
      引此條款而為抗辯，其行為已違反誠信原則亦顯失公平，依消費者保護法第十
      二條之規定，該條款應屬無效。
    (五)被告於銷售時以繪有夾層有廣告宣傳單、標榜三面採光及高效能空間使用為其
      宣傳促銷之重點，並且於其銷售現場之樣品屋亦以夾層之方式搭建，使原告信
      其日後所購買之房屋可為此一形式之利用，陷於錯誤而為買賣之意思表示，但
      系爭房屋並無如被告廣告中所稱挑高三米四、三面採光，樑柱不正且多，完全
      無法作樓中樓或超高效能空間使用，實際之建物與廣告內容相差極大，故原告
      自得依民法第九十二條之規定撤銷意思表示，並依民法第一百七十九條之規定
      ，請求被告返還原告所給付之買賣價金。
    (六)又兩造土地買賣契約書第十條第二項及房屋買賣契約書第十九條第二項違約金
      之約定，已明顯高於內政部同業利潤標準表違約金約定之數額，且於被告買賣
      契約書中關於出售人違約之加倍賠償只限於一小部分，此一違約罰係以定型化
      契約條款之方式將之載於買賣契約書中，原告並無與其磋商之餘地，僅有接受
      此契約條款與否之選擇，顯見原告與被告乃立於非平等之地位，未本於平等互
      惠原則而為契約之訂定，依定約當時之情形對原告顯失公平，故本件買賣契約
      書中違約金沒收之條款因違反消費者保護法第十一條、第十二條及第十五條之
      規定應為無效。退萬步言，縱原告違約，雙方所約定之違約金為房地總價額百
      分之二十顯屬過高，依民法第二百五十二條之規定及最高法院四十九年台上字
      第八○七號判例之意旨，應予酌減至百分之十，方屬合理。
  三、證據：提出銷售廣告圖面二件、房屋買賣契約書、土地買賣契約書、建物登記
      謄本、原告九十年十月二日台北延壽郵局第三四○號存證信函、九十年十月二
      十二日台北四四支局第三八四五號存證信函、訂購單各一件、現場照片六幀、
      統一發票四紙；並聲請向財政部函查八十九年度建築業同業利潤標準，及訊問
      證人顏雅倫。
乙、被告方面：
  一、聲明：
    (一)原告之訴駁回。
    (二)如受不利判決，願供擔保請求宣告免為假執行。
  二、陳述：
    (一)被告業已依約完成興建本件買賣標的物房屋，並於九十年八月二十日取得使用
      執照，惟因原告拒不依約給付工程款及辦理對保、過戶等手續，經被告於九十
      年九月四日、九月十二日催請原告於相當期限內配合辦理，原告均置之不理，
      被告乃於九十年九月二十四日以存證信函通知原告解除契約，被告依兩造土地
      買賣契約書第十條及房屋買賣契約書第十九條之約定，自得沒收依土地總價款
      及房屋總價款百分之二十計算之買賣價金，並向原告請求損害賠償。
    (二)本件買賣標的物之房屋高度為三米四，有使用執照申請書及使用執照為證，並
      無原告主張高度不足之情事，且房屋銷售廣告僅有「挑高三米四」等字樣，並
      無隻字片語提及「天花板高度三米四」或「樑下高度三米四」之內容，原告主
      張被告應給付之標的，係扣除樓板及樑柱厚度之高度為三米四之房屋云云，顯
      無所據。被告亦未表示本件房屋為三面採光，本件新第來亨 NO.53幸福研究所
      部分戶別房屋確為三面採光，且銷售廣告圖面所述：「這一戶總價六○八萬元
      ，超效能二房二廳，最奢華三面採光‧‧‧」等語，即係就該等戶別房屋所為
      之陳述，又該銷售廣告圖面所示之樣品屋，亦係按照該等戶別之房屋所搭設之
      樣品屋，而非本件房屋，自不得謂本件房屋與銷售廣告或樣品不符。且本件買
      賣契約並無以夾層為其內容之一部分，夾層與隔層裝修應依其施工方法、材料
      及範圍而為不同之認定，夾層之施作應先申請建造執照，隔層之裝修則無需申
      請許可，惟目前實務對此尚乏明確之標準，致時生爭議。被告並無表示本件房
      屋可合法施作夾層，前揭銷售廣告並無「可做樓中樓使用」之文字，所謂「超
      效能空間」及樣品屋之照片，僅在說明本件房屋之高度較一般房屋為高，購屋
      者得依其本身之需要或喜好，自由使用該挑高空間，尚非表示本件房屋可做樓
      中樓使用。況本件房屋買賣契約第二十四條第三項已約定：「本契約銷售工地
      現場所提供有關之宣傳、廣告文件、資料、樣品屋及其創意空間隔層之裝潢，
      買方完全認知了解，僅供買賣雙方於銷售時之參考，並非本件買賣合約內容之
      一部。」及同條第二項明定：「買方認知了解賣方銷售人員於銷售工地告知或
      依買方詢問所提供有關二次施工違規使用之建議、書面資料，如買方交屋後依
      該建議實作，其將來均有被拆除、處罰之危險與可能，惟買方願自負風險與責
      任，絕不因此向賣方請求退戶或為其他任何之請求。」，故原告亦不得以此向
      被告為任何之請求。本件房屋係依建造執照之圖說興建完成，並經主管機關查
      驗無誤，並無原告稱樑柱不正且多之情形，被告亦無刻意將樑柱分布之情形隱
      匿或為不實之說明，又其浴室亦與房屋買賣之房屋平面圖及建材設備表之約定
      相符，全無任何虛偽或不實之情事。
    (三)按廣告並非當然為契約內容之一部，在一般交易觀念上，房屋銷售廣告所示室
      內裝潢，應僅屬建議，而非買賣契約之內容，有最高法院九十一年台上字第八
      九三號判決可稽。而原告所提出銷售廣告中全無有關「樓中樓」或「夾層」之
      文字，被告委無為本件買賣標的房屋可合法施作夾層之表示，且兩造在訂立買
      賣契約時，原告對於契約內容均已一一審認無誤，其於簽約時既未表明上述廣
      告內容為契約內容，亦未為任何保留、加註或質疑，自難認該廣告內容為契約
      內容之一部。況本件買賣契約明定買賣房屋面積共計四一‧五八平方公尺，包
      括主建物面積一六‧二一平方公尺，附屬建物一四‧六五平方公尺，共用部分
      面積一○‧七二平方公尺，並無加計隔層裝修或夾層之面積，益足徵前述廣告
      非本件契約內容之一部。
    (四)原告主張其於九十年九月間以口頭表示撤銷、解除契約云云，被告否認其真實
      。況八十六年間即已爆發夾層屋之糾紛，並經媒體大幅報導，業為一般人所週
      知，原告應無所謂陷於錯誤之情事。另原告自認其於簽約前，確已取得本件買
      賣契約書，經其審閱並與被告就其內容進行磋商後，始簽訂本件買賣契約，故
      其自可知悉本件房屋買賣契約書第二十四條第二款、第三款所約定內容，被告
      洵無任何欺罔之行為。
    (五)被告因原告違約所受之損害，包括預期利潤、價差損失、銷售費用等，本件買
      賣契約約定按總價百分之二十計算違約金，並無過高情事。
  三、證據：提出台北市政府工務局九十使字第二五五號使用執照、被告九十年九月
      四日西松郵局第三○四○號存證信函暨掛號郵件收件回執、九十年九月十二日
      西松郵局第三一七七號存證信函暨掛號郵件收件回執、九十年九月二十四日西
      松郵局第四號存證信函暨掛號郵件收件回執、使用執照申請書、二、三、四層
      平面圖各一件。
    理      由
一、原告起訴主張被告於八十九年間出售新第來亨 NO.53幸福研究所預售屋房地，係
    以挑高超過三米四、三面採光及房屋可作為樓中樓使用作為銷售賣點，並以搭建
    之樣品屋顯示為日後可完成之實景，室內高度亦相符合，且強調被告為新第來亨
    建築集團，商譽卓著，一切皆為合法建築，原告信其所提出之銷售圖等資料為真
    ，不疑有他即與被告簽約購買門牌號碼台北市○○街一○一巷一號六樓房地。詎
    原告於九十年八、九月間房屋初步建築成形尚未完工前，發現系爭房屋並無挑高
    三米四、三面採光，甚至樑柱不正且多，亦不可加蓋夾層，與被告銷售時之一切
    清況嚴重不符，原告始知被騙，於九十年九月間即以口頭表示解除契約，要求返
    還已付價金，並分別以存證信函於同年十月二日解除契約、十月二十二日撤銷意
    思表示，被告竟誆稱原告違約未依約繳款，爰依先位依民法第二百四十六條、第
    一百七十九條、備位依民法第二百二十六條、第二百五十六條及第二百五十九條
    及再備位民法第九十二條、第一百七十九條請求被告返還已付價金三百四十二萬
    元，及自九十年十月五日起至清償日止按年息百分之五計算之利息；縱認原告違
    約，被告應將原告所給付之價金依兩造土地買賣契約書第十條第二項及房屋買賣
    契約書第十九條第二項之約定扣除違約金後，將所餘二百萬八千元返還，況前揭
    違約金之約定過高且顯失公平，依民法第二百五十二條之規定，應予酌減等語。
    被告則以本件買賣契約因原告遲延給付，被告已於九十年九月二十四日依法解除
    契約，且本件買賣標的物之房屋並無瑕疵，被告亦無詐欺或債務不履行之情事，
    及本件房地買賣契約約定之違約金並無過高之情事等語，資為抗辯。
二、原告主張其於八十九年十月三十一日向被告購買坐落台北市○○區○○段一小段
    九四、一八六之二地號土地上興建「新第來亨 No.53」Ａ棟第六樓房屋及土地應
    有持分比例，約定價金分別為二百一十一萬元、四百九十五萬元，前揭房屋已於
    九十年八月二十日取得使用執照，嗣於九十年九月間以口頭向被告表示解除前揭
    買賣契約，並分別於九十年十月二日以存證信函向被告為解除契約之意思表示，
    及九十年十月二十二日因前揭房屋室內樑柱不正且多、僅二面採光、面積與空間
    顯無法依被告所述之使用等等，依民法第九十二條之規定，以存證信函向被告為
    解除及撤銷之意思表示，及被告於九十年九月二十四日因原告逾期未繳工程款九
    萬元，及未依約辦理對保、過戶手續，以存證信函向原告為解除契約之意思表示
    ，於九月二十五日送達原告之事實，業據其提出與所述相符之房屋買賣契約書、
    土地買賣契約書、原告九十年十月二日台北延壽郵局第三四○號存證信函、九十
    年十月二十二日台北四四支局第三八四五號存證信函各一件、統一發票四紙為證
    ，復為被告所不爭執，自堪信為真實。
三、本件經依民事訴訟法第二百七十一條之一、第二百七十條之一第一項第三款規定
    ，整理並協議簡化爭點後，兩造同意僅就九十二年三月二十七日言詞辯論期日兩
    造協議簡化之爭點為主張及辯論，即(一)原證一及原證二之廣告內容及樣品屋之搭
    建是否為本件買賣契約內容之一部？(二)本件房屋未能為樓中樓使用，是否為自始
    給付不能？(三)本件房屋是否有無挑高三米四、不能為樓中樓使用及無三面採光、
    樑柱不正且多之情形？是否構成不完全給付？原告以此為由解除本件買賣契約是
    否合法？(四)本件房屋買賣契約書第二十四條第二項之約定，是否違反消費者保護
    法第十二條之規定為無效？(五)被告是否以本件房屋有挑高三米四、樓中樓之使用
    及三面採光等不實事項使原告陷於錯誤而成立買賣契約？原告得否依民法第九十
    二條之規定撤銷之？(六)被告於九十年九月二十四日解除本件買賣契約是否合法有
    效？(七)本件土地買賣契約第十條第二項、房屋買賣契約書第十九條第二項違約金
    之約定是否過高？爰將本院得心證之理由分敘如下：
    (一)按消費者保護法第二十二條規定企業經營者應確保廣告內容之真實，其對消費
      者所負之義務不得低於廣告之內容；消費者保護法施行細則第二十三條亦規定
      所稱廣告，係指利用電視、廣播、影片、幻燈片、報紙、雜誌、傳單、海報、
      招牌、牌坊、電話傳真、電子視訊、電子語音、電腦或其他方法，可使不特定
      多數人知悉其宣傳內容之傳播，預售屋之購屋人與建商訂定不動產買賣契約時
      ，既無任何成品可供實際之檢視，以決定是否購屋，自當信賴廣告上所載，準
      此，預售屋之建商以廣告內容誘發客戶預購房屋之動機者，且進而以廣告內容
      與購屋人洽談該屋之性質時，除非建商另為特別之說明，否則該廣告之說明及
      樣品屋之示範應成為契約內容之一部。查本件原告所提出原證一及原證二之被
      告銷售廣告圖面，除「超值推薦  總價三三八萬起  超效能享用大客廳、大主
      臥、頂級廚房、衛浴  總價五一八萬起  超效能享用大客廳、大主臥、書房、
      頂級廚房、採光衛浴  總價六○八萬起  超效能享用大客廳、大主臥、書房、
      頂級廚房、採光衛浴，外加儲藏收納室  高挑三米四超效能空間＼徒步三分鐘
      到捷運＼中興、先施華麗生活圈」之記載相同外，僅其一標明「這一戶總價六
      ○八萬，超效能二房二廳，最奢華三面採光，定居新第來亨的口啤之上，誰怕
      通貨膨脹！‧‧‧現場二款空間創作，日本建築哲人大久保三洋三親筆操作‧
      ‧‧」，及現場樣品屋實景拍攝照片，其廣告用辭僅係說明挑高空間，可運用
      裝潢巧思，讓空間更有變化，並未出現樓中樓字樣，亦無保證樓中樓係屬合法
      建物之內容，足認原告依前揭廣告內容明知樣品屋的隔層裝潢非原始設計，係
      室內裝潢利用，並非買賣標的，自難謂被告依原證一及原證二之廣告圖說負有
      提供樓中樓或建造樓中樓之義務。
    (二)依兩造所簽訂房屋買賣契約書復無被告應提供樓中樓之約定，其附件中就面積
      計算及建材與設備之說明亦無樓中樓之標示，且第二十四條第二項已明白約定
      ：「買方認知了解賣方銷售人員於銷售工地告知或依買方詢問所提供有關二次
      施工違規使用之建議、書面資料，如買方交屋後依該建議實作，其將來均有被
      拆除、處罰之危險與可能，惟買方願自負風險與責任，絕不因此向賣方請求退
      戶或為其他任何之請求。」，均為兩造所不爭執，益徵本件買賣契約標的並不
      包括樓中樓在內。至原告主張兩造房屋買賣契約第二十四條第二項之約定違反
      消費者保護法第十二之規定為無效云云，因原證一及原證二銷售廣告圖面尚不
      足以使人誤信買賣契約之標的包括即樓中樓在內，已如前述，而有關建築物自
      行二次施工興建夾層屋係屬違章建築一事，業經主管機關及媒體多方宣導，於
      八十九年間應為社會一般大眾皆普遍知曉之基本建築法律常識，亦是建築物所
      有人、使用人或購買人之基本建築法律常識。現代法治國家之公民，均負有知
      法守法之義務，人民不得以其不知法令而免除其法令上之義務或責任。且原告
      自承於八十九年十月二十九日即已取得本件買賣契約審閱（見本院九十二年五
      月十二日言詞辯論筆錄），並有被告所提出之訂購單一紙在卷可稽，其在締約
      前仍有充分之機會可作查詢及選擇，自難謂前揭契約約定有違誠信原則或顯失
      公平而為無效。原告主張系爭房屋未能作樓中樓使用，屬自始給付不能，本件
      買賣契約應為無效云云，委無足採。
    (三)原告主張其於九十年九月間以系爭房屋無挑高三米四、不能為樓中樓使用及無
      三面採光、樑柱不正且多之情形，口頭向被告主張解除契約，要求返還已付價
      金等情，被告固對原告於九十年九月間曾表示退屋乙節並不否認，復經證人顏
      雅倫到場證述無訛，然被告否認系爭房屋有原告主張無挑高三米四、不能為樓
      中樓使用及無三面採光、樑柱不正且多等情，原告自應就此一利己事實負舉證
      責任。原告固提出現場照片六幀，主張系爭房屋樑不正且多，扣除樓地板及樑
      柱之厚度後，屋內高度僅餘二米六，並無挑高三米四，不能為樓中樓使用，且
      無三面採光云云。惟查系爭房屋不能為樓中樓使用部分，並非被告契約義務，
      已如前述，系爭房屋已依建造執照之圖說興建完成，並經主管機關查驗無誤，
      於九十年八月二十日發給使用執照，且樓層高度為三米四，有被告提出之使用
      執照申請書及使用執照在卷可稽，依原告所提出之現場照片僅能看出系爭房屋
      內有樑、柱，但無法證明有樑柱不正且多之事實存在。至三面採光部分，於兩
      造房屋買賣契約未有約定，而被告之銷售廣告圖說強調三面採光者亦明白標示
      限於「總價六○八萬」之戶別，縱系爭房屋僅有二面採光，仍無喪失或減損該
      房屋之效用，自無瑕疵可言。況原告於九十年九月間向被告口頭表示解除契約
      時，系爭房屋尚未交屋，自不生不完全給付之問題。是原告以此為由主張解除
      契約，實屬無據。
    (四)又原告主張其於九十年十月二十二日以系爭房屋有挑高三米四、樓中樓之使用
      及三面採光等不實事項使原告陷於錯誤而成立買賣契約為由，以存證信函向被
      告撤銷意思表示云云，並提出九十年十月二十二日台北四四支局第三八四五號
      存證信函為證，惟被告否認有詐欺情事，則仍應由原告就被詐欺而為意思表示
      之事實負舉證責任。原告雖以原證一及原證二銷售廣告圖說為證，惟樓中樓之
      使用，原證一及原證二銷售廣告圖說，僅屬空間利用之建議及參考，非本件買
      賣標的內容，被告於房屋買賣契約第二十四條第二項已明白告知有關二次施工
      違罰之危險及可能，原告於締約時已明知，實難認被告自始有欺騙或隱瞞原告
      之意圖。而系爭房屋之樓層高度確為三米四，三面採光有限定戶別，已如前述
      ，原告並未舉證證明兩造於締約當時特別約定挑高三米四係指「天花板高度三
      米四」或「樑下高度三米四」，其逕以扣除樓地板及樑柱之厚度謂被告施用詐
      術，亦無足採。則原告既未能證明被告有施用詐術之行為，其主張撤銷其因此
      而為錯誤意思表示與被告成立本件房地買賣契約，即非可採。
    (五)次依兩造房屋買賣契約書第五條、土地買賣契約第三條約定：原告應依買賣契
      約附件一付款分配明細表之規定，於接獲被告繳款通知單之七日內自行依被告
      指定之繳納地點或銀行專戶以現金或即期支票如數一次繳清，如原告逾期一個
      月不繳並經被告催繳後七日內仍未繳者，兩造同意依房屋買賣契約書第十九條
      、土地買賣契約第十條違約之處罰規定處理。查被告於九十年九月四日通知原
      告繳納逾期工程款九萬元及辦理對保、過戶手續，原告均置之不理，復經被告
      於同年九月十二日催繳，原告仍相應不理，被告即於同年九月二十四日通知原
      告依兩造房地買賣契約書之約定解除契約，已如前述，復為兩造所不爭執，被
      告據此解除兩造房地買賣契約，並沒收原告所繳納價金三百四十二萬元，即非
      無據。
    (六)又原告違反本契約含附件之各項規定時，被告得逕行解除本約，並得沒收買方
      本約總價款百分之二十之違約金，於兩造房屋買賣契約書第十九條第二項、土
      地買賣契約第十條第二項分別有約定。而當事人約定契約不履行之違約金過高
      者，法院固得依民法第二百五十二條以職權減至相當之數額，惟是否相當仍須
      依一般客觀事實、社會經濟狀況及當事人所受損害情形，以為酌定標準，而債
      務已為一部履行者，亦得比照債權人所受利益減少其數額，最高法院四十九年
      臺上字第八○七號著有判例。是本件所應審酌者厥為被告所沒收之違約金數額
      是否過高，如有過高情事，究應酌減若干數額。依民法第二百五十二條之規定
      ，係法院依職權認定之事項，且依前揭說明，法院於認定時，自應參酌一般客
      觀事實、社會經濟狀況及當事人所受損害情形及應就債務人若能如期履行債務
      時，債權人得享受一切利益為標準，此乃防止契約之一方，立於不平等之地位
      所為不利之約定，兼有保護立約當事人，避免受不合理對待。查預售屋之買賣
      ，買受人係配合工期而分期付款，如依合約書約定，買受人違約時，由出賣人
      沒收已繳納之款項，則買受人繳交價款少，縱違約情節嚴重，沒收金額亦少；
      惟繳交價款越多，雖違約情節輕微，被沒收違約金反而增多，此項約定顯然有
      失公平合理，自不得聽任出賣人依該約定從事，法院自得應參酌一般客觀事實
      、社會經濟狀況及當事人所受損害情形及應就債務人若能如期履行債務時，債
      權人得享受一切利益為違約金金額之認定。而財政部所訂定之房屋興建投資業
      同業利潤標準之淨利率，係依一般該行業之收入扣除支出成本及費用為計算基
      準，是前揭同業利潤標準自得作為衡量本件原告如期依約履行，被告所得享受
      一切利益之參考。本院審酌被告於解約時沒收原告之價金時，前揭房地已全部
      完工，原告並已繳交三百四十二萬元之價金，原告已為一部之履行，占總價款
      之比例近二分之一，被告並因此受有利益即受領三百四十二萬元及孳息得周轉
      使用，暨被告所營之本件房屋建築營造業務，核屬中華民國稅務行業標準分類
      之不動產興建業，依兩造契約成立之八十九年財政部核定之當年度同業利潤標
      準為百分之十，參以國內房地產價格普遍低迷之客觀情況，認本件被告沒收原
      告所繳價金係占總價金近二分之一，尚嫌過高，應以百分之十始稱合理，逾此
      金額應予返還。被告雖謂其因原告違約所受之損害，包括預期利潤、價差損失
      、銷售費用等，惟未舉證以其說，所辯自不足採。
四、從而，原告先位主張依民法二百四十六條、第一百七十九條之規定、備位主張依
    第二百五十九條之規定、再備位主張依民法第九十二條、第一百七十九條規定，
    請求被告返還返還已繳納之價金三百四十二萬元，並自九十年十月五日起至清償
    日止，按年息百分之五計算之利息，為無理由，均應予駁回；其後主張依民法第
    二百五十二條之規定，請求被告返還其所沒收逾本件買賣總價金百分之十即七十
    萬六千元之價金，及自九十年十月五日起至清償日止按年息百分之五計算之利息
    ，即無不合，應予准許；至其逾此範圍之請求，為無理由，應予駁回。
五、兩造均陳明願供擔保，聲請宣告假執行及免為假執行，就原告勝訴部分經核並無
    不合，爰分別酌定相當擔保金額准許之；至原告敗訴部分，其假執行之聲請已失
    所附麗，應併予駁回。
六、據上論結，本件原告之訴一部有理由，一部無理由，依民事訴訟法第七十九條但
    書、第三百九十條第二項、第三百九十二條，判決如主文。
中      華      民      國    九十二    年      八      月    二十五    日
                                  民事第一庭  法      官  陳盈如
右正本係照原本作成
如對本判決上訴，須於判決送達後廿日內向本院提出上訴狀
中      華      民      國    九十二    年      八      月    二十五    日
                                              法院書記官  高秋芬


司法院資訊處製作；財團法人民間司法改革基金會備份。
